臺灣臺南地方法院民事判決　　　　　　　99年度家簡字第34號
原　　　告　吳宗欣
訴訟代理人　謝依良律師
被　　　告　洪沛婕
上列當事人間請求確認繼承權不存在事件，經本院於民國100年
2月24日言詞辯論終結，判決如下：
    主      文
確認被告對於被繼承人吳榮凱（民國○○○年○月○○日生，身
分證統一編號：Ｚ000000000號，民國九十八年十二月
三日死亡）遺產之繼承權不存在。
訴訟費用新臺幣參仟玖佰柒拾元由被告負擔。
    事實及理由
一、本件原告起訴主張：
  (一)原告吳宗欣（民國○○年○○月○○日生，身分證統一編號：Ｚ000
    000000號）係被繼承人吳榮凱（41年7月15日生，身分證統
    一編號：Ｚ000000000號，98年12月3日死亡）之次子，被繼
    承人過世後留有遺產，被繼承人除原告外，另有長女吳佳沄
    、次女吳宛蓁、三女吳思薇、長子吳宗文為其繼承人。而被
    告洪沛婕（51年8月24日生，身分證統一編號：Ｚ000000000
    號）茲因於92年4月16日與被繼承人吳榮凱書立結婚證書，
    92年4月17日辦理結婚登記，形式上為被繼承人吳榮凱之配
    偶，兩造同為被繼承人之遺產繼承人，因原告否認被告對被
    繼承人吳榮凱有繼承權存在，則原告提起本件訴訟自有受確
    認判決之法律上利益。
  (二)又配偶間有相互繼承遺產之權，而被告對於被繼承人吳榮凱
    之遺產是否有繼承權，即取決於被告與被繼承人吳榮凱間是
    否有婚姻關係為斷。而結婚，應有公開儀式及二人以上之證
    人，此為被告與被繼承人吳榮凱登記結婚時之民法第982條
    第1項所明定，如欠缺其中任何一要件，則其婚姻關係即屬
    不成立。查被告於92年4月17日與被繼承人吳榮凱辦理結婚
    登記，登記兩人於92年4月16結婚，原告一直與被繼承人吳
    榮凱同住，惟原告及被繼承人吳榮凱之其他家屬或親屬，對
    於被繼承人吳榮凱生前與被告辦理結婚登記一事均不知悉，
    亦未見聞被繼承人吳榮凱與被告曾舉行任何公開之結婚儀式
    ，被告與被繼承人吳榮凱應未舉行任何結婚之公開儀式。則
    被繼承人吳榮凱生前與被告之婚姻關係應不成立，被告即非
    被繼承人吳榮凱之合法配偶，被告對被繼承人遺產之繼承權
    自不存在。
  (三)被告辯稱92年農曆1月2日有舉辦婚宴儀式云云，並非真實，
    蓋：
    1.被告陳稱「參加婚宴之人有吳佳沄、吳宗文、吳思薇、吳
      宗欣、吳榮凱前妻的母親周莊綢、吳榮凱前妻的妹婿馮坤
      明、吳榮凱前妻的妹妹周美朱、吳榮凱前妻的妹婿羅正源
      、吳榮凱前妻的妹妹周美月及我母親洪吳朱雀」，證人洪
      吳朱雀固為相同證述，然有違常情的是，被繼承人與被告
      結婚時，僅邀請被繼承人吳榮凱亡妻之娘家親人參加，竟
      未邀請被繼承人吳榮凱本家之母親及兄弟姊妹，顯違常理
      。
    2.被繼承人吳榮凱之母吳陳八既未參加婚宴，然結婚證書
      上證婚人欄處竟有其簽名，顯非真實；加以被繼承人吳榮
      凱之母吳陳八並不識字，亦不會寫字，其上之簽名，亦
      非吳陳八親簽。
    3.另結婚證書上證婚人欄吳陳「」八簽名下方之印章為吳
      陳「雙」 八，亦非吳陳八所有之印章。
    4.證人洪吳朱雀證稱「提親後沒多久，農曆新年期間請客，
      詳細的年份我不記得了。提親的時候就有講要請客兩桌，
      因為是鄉下人一切簡單就好，宴客地點在吳榮凱的家裡，
      請兩桌客人。」而被告辯稱「我90年就住進我先生家裡，
      92年我和我先生辦理結婚」（見鈞院99年11月18日言詞辯
      論筆錄），針對「提親之後經過多久才請客」一節，證人
      洪吳朱雀與被告所言不同，故被告與被繼承人吳榮凱同居
      後，是否有舉辦婚禮，即有可疑；另證人吳全生證稱「提
      親的時候沒有說宴請賓客的事情」，針對「提親時有無提
      及要宴客」一事，證人洪吳朱雀與吳全生二人所證，亦有
      不同，故提親時是否提及宴客，亦有疑問。
  (四)證人吳全生縱有介紹被告與被繼承人吳榮凱認識，被告進而
    與被繼承人吳榮凱同居，但此等情事仍無法據以認定被告與
    被繼承人吳榮凱確有舉行結婚儀式，依證人羅正源、周美玉
    、馮坤明及吳佳沄之證述，被告與被繼承人吳榮凱顯然未曾
    於92年農曆1月2日舉行結婚儀式，為此提起本件訴訟等情。
    並聲明：確認被告對於被繼承人吳榮凱遺產之繼承權不存在
    。
二、被告則以：
  (一)被告於90年間即與被繼承人吳榮凱同居，並於92年4月17日
    申請結婚登記。因被繼承人係喪偶，被告係離婚，故被繼承
    人與被告結婚程序一切從簡，但兩人於92年農曆1月2日左右
    有在被繼承人家中開席兩桌、宴請賓客，前來參加的賓客大
    約有被繼承人吳榮凱之長女吳佳沄、長子吳宗文、三女吳思
    薇、原告即被繼承人吳榮凱之次子、被繼承人吳榮凱前妻的
    母親周莊綢、妹婿馮坤明、妹妹周美朱、周美玉、妹婿羅正
    源及被告母親洪吳朱雀等人，以其渠等所帶來的小孩，宴客
    當天被繼承人吳榮凱與被告均無穿著新郎新娘禮服，只是穿
    著較正式整齊，吃飯時被繼承人吳榮凱有宣佈被繼承人吳榮
    凱與被告要結婚、要辦理結婚的戶口登記，上開賓客是專程
    前來參加結婚宴客的，否認被繼承人吳榮凱與被告間之婚姻
    不成立。
  (二)證人吳全生係被繼承人吳榮凱與被告結婚的證人，90年間，
    證人吳全生及其配偶一同到被告家中提親，表示被繼承人吳
    榮凱要迎娶被告，被告遂搬至被繼承人吳榮凱家中共同居住
    生活。
  (三)被繼承人吳榮凱之兄弟姊妹因爭產問題而鬧翻，故沒有前來
    參加被繼承人吳榮凱與被告之婚宴，直至被繼承人吳榮凱之
    母親吳陳八於95年間過世後，才再度漸有往來。被繼承人
    吳榮凱生病時是被告在照顧，原告年紀還小時，也是被告每
    日早上五點起床煮飯給原告吃，原告如今主張被繼承人與被
    告沒有婚姻關係存在，係忘恩負義。母親節時，原告姊姊還
    有傳簡訊給被告，內容為：「阿姨、謝謝妳對這個家的付出
    及包容，在這個特別的日子要祝妳母親節快樂。嘉君敬上」
    等語，資為抗辯。並聲明：原告之訴駁回。
三、兩造不爭執之事實：
  (一)被告與被繼承人吳榮凱（41年7月15日生，身分證統一編號
    ：Ｚ000000000號，98年12月3日死亡）於92年4月16日書立結
    婚證書，並於92年4月17日申請辦理結婚登記。
  (二)原告為被繼承人吳榮凱之次子，被繼承人吳榮凱除原告外，
    另有長女吳佳沄、次女吳宛蓁、三女吳思薇、長子吳宗文為
    其繼承人，被繼承人吳榮凱在98年12月3日死亡。
  (三)上開事實有原告所提出之被繼承人吳榮凱除戶謄本、繼承系
    統表、繼承人戶籍謄本在卷可稽，且為被告所不爭執，堪信
    為真正。
四、得心證之理由：
    本件經依民事訴訟法第268條之1第2項規定，整理並協議簡
    化爭點及不爭執點後，兩造之爭點為：(一)被告與被繼承人吳
    榮凱曾否在農曆92年1月2日在被繼承人吳榮凱家中舉行結婚
    公開儀式及宴客？(二)被告與被繼承人吳榮凱間之婚姻是否不
    成立？(三)被告對於被繼承人吳榮凱之遺產有無繼承權？茲將
    本院得心證之理由，分述如下：
  (一)按確認法律關係之訴，非原告有即受確認判決之法律上利益
    者，不得提起之；確認證書真偽或為法律關係基礎事實存否
    之訴，亦同。民事訴訟法第247條第1項定有明文。次按，民
    事訴訟法第247條所謂即受確認判決之法律上利益，係指因
    法律關係之存否不明確，致原告在私法上之地位有受侵害之
    危險，而此項危險得以對於被告之確認判決除去之者而言，
    故確認法律關係成立或不成立之訴，苟具備前開要件，即得
    謂有即受確認判決之法律上利益，縱其所求確認者為他人間
    之法律關係，亦非不得提起（參照最高法院42年臺上字第10
    31號判例）。
  (二)原告主張其為被繼承人吳榮凱之繼承人之一，被繼承人吳榮
    凱與被告並未舉行結婚公開儀式、亦無二人以上證人見聞結
    婚，婚姻關係不成立，被告對於被繼承人吳榮凱之遺產無繼
    承權，惟被繼承人吳榮凱與被告之戶籍資料上仍記載二人已
    結婚為夫妻關係，有原告所提出之戶籍謄本附卷可稽，足信
    被繼承人吳榮凱與被告之婚姻關係存否不明確，致原告在私
    法上之地位有受侵害之危險，而此項危險得以對於被告之確
    認判決除去，參諸前開說明，原告就本件訴訟應有即受確認
    判決之法律上利益，原告自得提起確認訴訟。
  (三)次按結婚，應有公開儀式及二人以上之證人，96年5月23日
    修正前之民法第982條第1項定有明文。又婚姻無效之訴與婚
    姻不成立之訴不同，此觀民事訴訟法第568條第1項規定自明
    。本件原審認定兩造根本未依修正前之民法第982條第1項規
    定舉行公開儀式，亦即無結婚之事實，僅在戶籍上為結婚之
    登記，而有婚姻之形式，核此情形係屬婚姻不成立，與結婚
    而不具備修正前之民法第982條第1項之方式應為無效者不同
    （參照最高法院78年度臺上字第2013號判決）又按民事訴訟
    法第568條第1項所定婚姻無效之訴與確認婚姻成立或不成立
    之訴，兩者不同。所謂確認婚姻不成立之訴，係主張無結婚
    之事實，而有婚姻之形式；至於婚姻無效之訴，則係主張有
    結婚之事實，而其行為無效而言（參照最高法院86年度臺上
    字第483號判決）。經查，依戶籍謄本之記載，被繼承人吳
    榮凱與被告於92年4月16日結婚，92年4月17日辦理結婚登記
    ，民法第982條於96年5月23日修正公布，依民法親屬編施行
    法第4條之1第1項規定，應於97年5月23日施行，再依民法親
    屬編施行法第1條後段規定，關於親屬之事件，其在修正前
    發生者，除本施行法有特別規定外，亦不適用修正後之規定
    。因之，本件被繼承人吳榮凱與被告結婚之成立要件，自應
    適用修正前民法第982條第1項之規定。
  (四)次按「結婚，應有公開儀式及二人以上之證人」，96年5月2
    3日修正前之民法第982條第1項定有明文。而所謂結婚應有
    公開之儀式，指結婚之當事人應行定式之禮儀，使不特定人
    得以共聞共見認識其為結婚者而言。又所謂二人以上之證人
    ，祗須有行為能力在場親見而願證明者為已足，不以證婚人
    為限，亦不必載明於婚書（最高法院51年度台上字第551 號
    判例意旨參照）。至所謂定式之禮儀，不論係依循舊俗或新
    式，要必以使在場共聞共見之不特定人，就其所行儀式之外
    表，依一般客觀習慣，立可認識其為結婚者始足當之，倘就
    其現場情狀，無從認識係舉行結婚儀式，縱當事人主觀上係
    舉行婚禮，仍不得謂有公開之定式禮儀。
  (五)原告主張被繼承人吳榮凱與被告除有製作結婚證書及辦理結
    婚戶籍登記之事實外，並無辦理結婚之公開儀式，亦無二人
    以上之證人見聞結婚儀式之舉行等情，為被告所否認，辯稱
    ：伊與被繼承人吳榮凱曾在農曆92年1月2日在被繼承人吳榮
    凱家中舉行結婚公開儀式及宴客云云，查：
    1.依被繼承人吳榮凱與被告之戶籍謄本上記載二人在92年4
      月16日結婚，經本院向臺南縣將軍鄉戶政事務所調閱二人
      結婚登記資料，其結婚證書內記載被繼承人吳榮凱與被告
      在92年4月16日中午12時在自宅-臺南縣將軍鄉玉山村120
      之1號，舉行結婚典禮，此有臺南縣將軍鄉戶政事務所99
      年10月28日南縣將戶字第0990001479號函及所附結婚登記
      資料在卷可稽，惟兩造均否認被繼承人吳榮凱與被告曾在
      92年4月16日舉行結婚公開儀式及宴客，可信被繼承人吳
      榮凱與被告並未在92年4月16日舉行結婚公開儀式及宴客
      。
    2.被告辯稱：伊與被繼承人吳榮凱曾在農曆92年1月2日在被
      繼承人吳榮凱家中舉行結婚公開儀式及宴客，宴請兩桌，
      參加的人有吳佳沄、吳宗文、吳思薇、吳宗欣、被繼承人
      吳榮凱前妻的妹婿馮坤明、被繼承人吳榮凱前妻的妹妹周
      美朱、被繼承人吳榮凱前妻的妹婿羅正源、被繼承人吳榮
      凱前妻的妹妹周美玉及被告母親洪吳朱雀，其他有的是這
      些大人帶來的小孩，當天被繼承人吳榮凱與被告都沒有穿
      新郎、新娘的禮服，只是穿的比較正式整齊，但是吃飯的
      時候被繼承人吳榮凱有宣佈說渠跟被告要結婚，要辦理結
      婚的戶口登記，客人是專程來參加結婚宴客的，不是因為
      其他目的聚餐云云，雖據被告舉證人即被告母親洪吳朱雀
      、被告母親的姑丈吳全生為證，查證人洪吳朱雀證稱：「
      …吳榮凱要與我女兒結婚，宴請兩桌賓客，吳榮凱打電話
      給我要我過來給他請客，請客的那天就在這張結婚證書上
      簽名，確切時間是那一天我不記得了。」「有提親，吳榮
      凱請吳全生夫婦到我家來提親，吳榮凱本人沒有來。日期
      我不記得，是早上八、九點左右，吳全生夫妻來提親時說
      吳榮凱喪偶，被告是離婚的，吳榮凱希望能和被告結婚，
      讓被告來幫吳榮凱煮飯，照顧家庭，因為吳榮凱工作回來
      還要煮飯給他的小孩吃，很辛苦，所以要娶我女兒，當時
      我先生已經過世，我有同意他們結婚，我沒有條件就答應
      了，兩個人有互相喜歡就同意結婚了，都沒有收聘金，兩
      個人幸福就好。」「提親後沒多久，農曆新年期間請客，
      詳細的年份我不記得了。提親的時候就有講要請客兩桌，
      因為是鄉下人一切簡單就好，宴客地點在吳榮凱的家裡，
      請兩桌客人。」「有通知是吳榮凱跟被告要結婚才請客的
      。」「沒有穿白紗、西裝只有穿的比較正式。」「有敬酒
      ，吳榮凱有宣布他跟被告要結為夫妻，夫妻沒有對拜，夫
      妻有向客人敬酒，夫妻也有彼此敬酒。」「結婚宴客是中
      午，參加人員有吳榮凱前妻的母親，吳榮凱前妻的兩個妹
      妹，及前妻的兩個妹婿，兩家人的小孩還有我，吳全生腳
      痛沒有去，女方這邊只有我去而已。當天吃到下午一點多
      左右就結束了。」等語（見本院100年1月4日言詞辯論筆
      錄），證人吳全生則證稱：「…吳榮凱說要娶被告，吳榮
      凱到我家要請我幫忙作媒人，吳榮凱說他在工作回家後沒
      有飯可以吃，需要娶一個太太，我本來不願意當媒人，吳
      榮凱一直拜託我，我才同意，吳榮凱叫我去被告母親家提
      親，簽名蓋章的時間我不記得了。」「時間我不記得了，
      我跟我太太去被告母親家提親，我是早上載著我太太去的
      ，吳榮凱當天沒有跟我去，吳榮凱去工作。提親的時候是
      由我太太跟被告母親講，我在外面等，她們如何講的我不
      知道，被告母親有同意這件婚事。有沒有要收聘金我不知
      道，因為是我太太和被告母親講的，錢的部分我不清楚，
      但男方沒有送喜餅。」「提親的時候沒有說宴請賓客的事
      情，是後來娶了以後才提到要宴客。」「提親之後被告就
      搬去和吳榮凱同住，同住多久以後才請客我不記得時間了
      。」「吳榮凱有通知我要去吃結婚喜酒，但我沒有去參加
      ，因為我腳不方面，我太太也沒有去。吳榮凱結婚宴請兩
      桌，我是聽吳榮凱說他要請兩桌。」等語（見同上筆錄）
      ，查證人洪吳朱雀、吳全生雖均證稱被繼承人吳榮凱與被
      告有舉證結婚宴客，宴請兩桌云云，惟證人洪吳朱雀無法
      詳述結婚宴客之確切時間、細節及經過，而證人吳全生則
      並未親身參與當日所舉行宴客，渠所知者係傳聞之事，證
      人吳全生之證詞自不足以證明92年農曆1月2日確有舉證結
      婚宴客之事，況且證人洪吳朱雀證稱：「提親的時候就有
      講要請客兩桌」，證人吳全生則證稱：「提親的時候沒有
      說宴請賓客的事情，是後來娶了以後才提到要宴客。」二
      人所證亦有不符之處，再者，該次宴客既係因被繼承人吳
      榮凱與被告要結婚才舉辦，衡情自應有拍照以資為紀念，
      乃被告竟無法提出任何可供證明之照片或物證為據，被告
      此部分所辯已有可疑之處，難遽信為真實。至於證人吳全
      生證稱：渠受被繼承人吳榮凱之託，與其妻子至被告母親
      即證人洪吳朱雀家中提親乙節，縱認屬實，亦非被繼承人
      吳榮凱與被告婚姻成立之要件，不影響被繼承人吳榮凱與
      被告婚姻是否成立之認定。
    3.另參以原告亦舉證人即被繼承人吳榮凱前妻之妹婿羅正源
      、馮坤明、被繼承人吳榮凱前妻妹妹周美玉、原告姐姐吳
      佳沄為證。查證人羅正源、馮坤明、周美玉、吳佳沄均否
      認曾在92年農曆1月2日受被繼承人吳榮凱的邀請，到吳榮
      凱家中參加吳榮凱與被告的結婚宴客，僅曾在97年農曆1
      月2日習俗上要請女婿，所以被繼承人吳榮凱曾宴請證人
      羅正源、馮坤明、周美玉、吳佳沄，當時被繼承人吳榮凱
      沒有說是結婚宴客，只說是要請女婿，97年農曆1月2日是
      請中午，地點是在吳榮凱家裡請了兩桌，在餐會中被繼承
      人吳榮凱沒有宣布他跟被告要結婚或他跟被告要辦結婚登
      記，證人都不知道他們結婚的事情。只知道被告跟吳榮凱
      是同居而已。當天餐會只有吃飯而已，被繼承人吳榮凱沒
      有這樣宣布兩人結為夫妻，也沒有夫妻向客人敬酒這件事
      情等語（見同上筆錄）。則被告辯稱證人羅正源、馮坤明
      、周美玉、吳佳沄四人曾在農曆92年1月2日參加被繼承人
      吳榮凱與被告所舉行結婚公開儀式及宴客云云，顯與上開
      證人四人所證述不符，被告此部分所辯自難採信。
    4.被告既無法確切證明伊與被繼承人吳榮凱曾在農曆92年1
      月2日在被繼承人吳榮凱家中舉行結婚公開儀式及宴客，
      此外，被告未再抗辯或舉證證明被繼承人吳榮凱與被告有
      何依修正前民法第982條第1項規定，舉行結婚定式之禮儀
      ，則被告辯稱伊與被繼承人吳榮凱結婚已屬有效成立云云
      ，自嫌無據。
  (六)因之，被繼承人吳榮凱與被告雖於92年4月17日至戶政機關
    辦理結婚登記，惟並未依修正前之民法第982條第1項規定舉
    行結婚之公開儀式，即無結婚之事實，揆諸前開說明，被繼
    承人吳榮凱與被告間之婚姻即屬不成立，被告既非被繼承人
    吳榮凱之配偶，則被告對於被繼承人吳榮凱之遺產依法自無
    繼承權，從而，原告請求確認被告對於被繼承人吳榮凱遺產
    之繼承權不存在，即屬有據，應予准許。
五、本件判決之基礎已臻明確，兩造其餘之攻擊防禦方法及舉證
    ，核與判決結果無影響，無一一審究必要，併此敘明。
六、本件訴訟費用應由敗訴之被告負擔。經查，原告支出第一審
    訴訟費用（裁判費）3,970元，應由被告負擔，爰確定如主
    文第二項所示。
七、據上論結，本件原告之訴為有理由，依民事訴訟法第78條、
    第87條第1項，判決如主文。
中    華    民    國   100    年    3     月    16    日
                  家事法庭    法  官  鄭  彩  鳳
以上正本係照原本作成。
如對本判決上訴，須於判決送達後20日內向本院提出上訴狀。如
委任律師提起上訴者，應一併繳納上訴審裁判費。
中    華    民    國   100    年    3     月    16    日
                              書記官  陳  世  明